臺灣桃園地方法院行政訴訟判決　　　　　110年度交字第308號

原　　　告　吳明樹　
被　　　告　桃園市政府交通事件裁決處

代　表　人　張丞邦　
訴訟代理人　黃一鳴律師
上列當事人間交通裁決事件，原告不服被告民國110 年6 月15日
桃交裁罰字第58-D2PB50455號及第58-D2PB50454號裁決，提起行
政訴訟，本院判決如下：
    主  文
原告之訴駁回。
訴訟費用新臺幣玖佰肆拾肆元由原告負擔。原告應給付被告新臺
幣陸佰肆拾肆元。
    事實及理由
壹、程序部分
一、本件原告不服被告於民國110 年6 月15日以桃交裁罰字第58
    -D2PB50455號（下稱A 處分）及第58-D2PB50454號裁決書（
    下稱B 處分，並與A 處分合稱為原處分）所為之裁決，向本
    院提起撤銷訴訟，依兩造書狀及言詞所述各節及卷內資料所
    示，本件事證已臻明確，本院認無經言詞辯論之必要，爰依
    行政訴訟法第237 條之7 之規定，不經言詞辯論而為判決。
貳、實體部分
一、事實概要：原告於民國110 年5 月2 日14時17分許，騎乘車
    牌號碼000-0000號普通重型機車（下稱系爭機車），行經桃
    園市觀音區中山路2 段與文中路口時，因面對圓形紅燈仍右
    轉至轉角之民宅，經桃園市政府警察局大園分局新坡派出所
    （下稱舉發機關）員警攔查，並認原告有「駕駛執照吊扣期
    間駕駛機車、拒絕接受酒精濃度測試之檢定」等違規行為，
    員警乃當場以桃警局交字第D2PB50455 號（下稱A 舉發單）
    及第D2PB50454 號（下稱B 舉發單）舉發違反道路交通管理
    事件通知單舉發其違反道路交通管理處罰條例（下稱道交條
    例）第21條第1 項第5 款及第35條第4 項第2 款等規定，惟
    原告當場拒簽拒收。嗣原告於110 年5 月4 日向被告陳述意
    見，被告於110 年6 月15日仍認其於上開時、地有「駕駛執
    照吊扣期間駕駛機車」、「拒絕接受酒精濃度測試之檢定」
    等違規事實明確，乃依道交條例第21條第1 項第5 款及第35
    條第4 項第2 款等規定，以原處分裁處原告「罰鍰新臺幣（
    下同）6,000 元，吊銷駕駛執照，1 年內不得考領駕駛執照
    」及「罰鍰18萬元，吊銷駕駛執照，並應參加道路交通安全
    講習」，原處分於110 年6 月21日送達予原告。原告不服原
    處分，於110 年7 月1 日向本院提起本件行政訴訟。
二、原告起訴主張：伊只是送水果至伯父家，並未闖紅燈，伊從
    伯父家中步行出來，為何警察對伊實施酒測？警員應在伊尚
    未進入伯父家前就要跟伊說違規，而不是走出來才說。伊沒
    有酒味，有吹3 次酒測棒等語。並聲明：原處分撤銷。
三、被告則以：   
  ㈠舉發機關110 年8 月11日園警分交字第1100025450號函略以
    ：「經再檢視上述路口監視器及員警密錄器錄影資料，吳明
    樹君於110 年5 月2 日14時17分許，騎乘系爭機車，在桃園
    市觀音區中山路2 段與文中路口於紅燈亮時，逕行超越停止
    線稍作停等後，提前起步右轉並停在該路口行人穿越道連接
    處，且於員警實施稽查時，因聞到渠身上散發酒味，並多次
    詢問原告是否接受酒精濃度檢測，其均表示拒絕接受酒精濃
    度檢測，員警亦多次告知拒絕酒精濃度檢測法律效果，並全
    程錄音錄影；另原告之普通重型機車駕駛執照，因酒駕吊扣
    至110 年10月4 日止；是原告紅燈右轉、拒絕接受酒精濃度
    測試之檢定及駕駛執照吊扣期間駕駛機車，違規事實明確，
    本分局分別依法舉發並無違誤」。
  ㈡原告不知員警對其酒測原因一節，依員警職務報告、舉發機
    關110 年5 月25日園警分交字第1100016540號函所附監視器
    截圖可知，原告於路口號誌為紅燈時逕自超越停止線右轉，
    員警見狀而攔查，並非無故攔查，且授權警員實行酒精濃度
    測試檢定之規定，乃是基於警員執行交通稽查勤務之必要性
    所設，警員固然不能毫無理由對駕駛人實施酒測，然只要有
    事實足認駕駛人有酒後駕車之可能性，其發動門檻即已足備
    ，而得對易生危害之交通工具駕駛人實施酒測。雖駕駛人未
    有明顯違規行為，但駕駛人有明顯酒味，經客觀、合理判斷
    可能發生危害者，得攔檢實施交通稽查；實施交通稽查，經
    警察人員聞得駕駛人有明顯酒味者，應即依道交條例第35條
    第1 項規定實施酒精濃度測試檢定，是本件員警攔查後發現
    原告身上散發酒味，依法進行酒測並無違誤。關於酒後駕車
    拒絕接受檢測之後果，除經政令宣導外，報章、電視新聞亦
    時有報導，且為具有正常智識程度之成年人，對於上述交通
    法規當知甚詳，不能諉為不知。道交條例第4 條第1 項、警
    察職權行使法第8 條第1 項第3 款分別定有明文。另司法院
    大法官會議釋字第699 號，且依刑法第185 條之3 、道交條
    例35條、道路交通安全規則第114 條第2 款、及上開警察職
    權行使法規定，認為駕駛人有依法配合酒測之義務。是依採
    證光碟內容，原告多次拒絕酒測，舉發單位予以舉發裁罰，
    並有明確之法源依據，應無疑義。又依原告之駕駛人基本資
    料可知，原告之機車駕駛執照已遭吊扣，吊扣期間為109 年
    10月5 日起至110 年10月4 日止，原告於110 年5 月2 日，
    騎乘第AEZ-8169號機車，因駕駛執照吊扣期間駕駛機車，此
    部分違規事實亦屬明確，本處依法裁處，並無違誤等語置辯
    。並聲明：原告之訴駁回。
四、本件爭點：
  ㈠員警對原告攔查有無正當理由？
  ㈡員警對原告實施酒測有無踐行正當法律程序？如有，原告是
    否違規拒絕接受酒測？
  ㈢原告有無於吊扣駕照期間違規駕車之事實？
五、本院之判斷： 
  ㈠員警對原告攔查有正當理由：
  ⒈按警察於公共場所或合法進入之場所，得對於行經指定公共
    場所、路段及管制站者，查證其身分；警察依前條規定，為
    查證人民身分，得採取攔停人、車、船及其他交通工具；警
    察對於已發生危害或依客觀合理判斷易生危害之交通工具，
    得予以攔停並要求駕駛人接受酒精濃度測試之檢定，警察職
    權行使法第6 條第1 項第6 款、第7 條第1 項第1 款、第8
    條第1 項第3 款分別定有明文。由此可見，合法實施酒測程
    序應區分「攔停」及「實施酒測」二階段，前者又可區分為
    「行經酒測站之集體攔停（第6 條第1 項第6 款、第7 條第
    1 項第1 款）」及「隨機攔停（第8 條第1 項）」。警察對
    於行經「酒測站」之駕駛人，為確認身分固無須合理懷疑即
    得攔停人及車輛，與「隨機攔停」必須「合理懷疑」始得攔
    停迥異；惟其後員警對駕駛人「實施酒測」，無論駕駛人先
    前係因集體攔停或隨機攔停，警察均須「合理懷疑」交通工
    具「已發生具體危害」或「依客觀合理判斷易生危害」，始
    得對駕駛人實施酒測。
  ⒉次按「駕駛人駕駛汽車，除應遵守道路交通標誌、標線、號
    誌之指示，並服從交通指揮人員之指揮。」、「停止線，用
    以指示行駛車輛停止之界限，車輛停止時，其前懸部分不得
    伸越該線。本標線設於已設有『停車再開』標誌或設有號誌
    之交岔路口，鐵路平交道或行人穿越道之前方及左彎待轉區
    之前端（第1 項）。本標線為白實線，寬30至40公分，依遵
    行方向之路面寬度劃設之。與行人穿越道線同時設置者，兩
    者淨距以1 公尺至3 公尺為原則，如受實際情形限制，得酌
    予加大淨距（第2 項）」，道路交通安全規則第90條及道路
    交通標誌標線號誌設置規則第170 條第1 、2 項分別定有明
    文。又按「汽車駕駛人，駕駛汽車有下列情形之一，而本章
    各條無處罰之規定者，處新臺幣900 元以上1800元以下罰鍰
    ：三、不遵守道路交通標誌、標線、號誌之指示。」，道交
    條例第60條第2 項第3 款亦有明定。至於「有關『闖紅燈』
    行為之認定，於道交條例中並未見相關解釋，另依道路交通
    標誌標線號誌設置規則第170 條第1 項規定：『停止線用以
    指示行駛車輛停止之界線，車輛停止時，其前懸部分不得伸
    越該線。』及同規則第206 條第1 項第5 款規定：『車輛面
    對圓形紅燈表示禁止通行，不得超越停止線或進入路口。』
    ，若據此認定超越停止線即為闖紅燈，則一般大眾恐難以接
    受，亦非道交條例當初立法精神。故為促使駕駛人回歸對標
    線之認知，同時兼顧執法技術層面與大眾接受程度，茲將面
    對圓形紅燈時超越停止線或闖紅燈之認定敘述如後：㈠車輛
    面對圓形紅燈時仍逕予穿越路口至銜接路段，含左轉直行、
    迴轉及右轉，即視為闖紅燈之行為。㈡有繪設路口範圍者：
    車輛無視於紅燈警示，有穿越路口之意圖，而車身已伸入路
    口範圍亦視同闖紅燈；若僅伸越停止線而未達路口範圍者，
    則視為不遵守標線指示。㈢無繪設路口範圍者：以車輛無視
    於紅燈號誌，而有穿越路口之企圖，其車身並已伸越停止線
    並足以妨害其他方向人、車通行者亦以闖紅燈論處；若僅車
    身伸越停止線則以不遵守標線指示視之。㈣目前交岔路口已
    繪設網狀黃線區者暫以該範圍視作路口。」，此有交通部82
    年4 月22日交路字第009811號函釋在案，上開函釋，核屬交
    通部基於主管權責，就法令執行層面所為之解釋，與法律之
    本旨並無違誤，亦未抵觸母法，依法自得予以援用。
  ⒊依卷附員警職務報告所載，證人即警員龔修毅當時執行巡邏
    勤務時，於觀音區中山路2 段與文中路口前發現原告騎乘系
    爭機車面對圓形紅燈號誌時，逕行超越停止線並右轉至轉角
    處民宅停放，乃予攔查並發覺原告有濃厚酒氣等語（見本院
    卷第36頁）。此部分情節，亦據證人龔修毅到庭具結證述擔
    保真實性，且有系爭路口之監視器擷取照片可見原告駕駛系
    爭機車面對圓形紅燈號誌仍違規超越停止線右轉之過程（見
    本院卷第52至55頁）。是員警龔修毅對原告之隨機攔停，係
    基於巡邏時發覺原告駕車在道路行駛時有紅燈右轉之違規行
    為，員警即證人龔修毅即依警察職權行使法第8 條「依客觀
    合理判斷易生危害」而予攔停稽查，係有正當理由，並非恣
    意無據。復於攔查時發覺原告身染酒氣，雖原告否認，然此
    亦據證人龔修毅到庭結證屬實（見本院卷第97頁），並有勘
    驗結果在卷（見本院卷第99頁）可稽，則在客觀上已足令一
    般人對原告酒後駕車之行為有合理懷疑，按警察職權行使法
    第8 條第1 項第3 款之規定，員警自亦得同時要求原告接受
    酒精濃度測試，核無不法。
  ㈡員警對原告實施酒測時，已踐行正當法律程序，且原告仍違
    規拒絕接受酒測：
  ⒈按道路交通安全規則第114 條第2 款規定：「汽車駕駛人有
    下列情形之一者，不得駕車：二飲用酒類或其他類似物後其
    吐氣所含酒精濃度達每公升0.15毫克或血液中酒精濃度達百
    分之0.03以上。」，又道交條例第35條第1 項前段、第4 項
    第2 款規定略以：「汽機車駕駛人，駕駛汽機車經測試檢定
    有下列情形之一，機車駕駛人處1 萬5000元以上9 萬元以下
    罰鍰，汽車駕駛人處9 萬元以上12萬元以下罰鍰，並均當場
    移置保管該汽機車及吊扣其駕駛執照1 年至2 年；……汽機
    車駕駛人有下列各款情形之一者，處18萬元罰鍰，並當場移
    置保管該汽機車、吊銷其駕駛執照及施以道路交通安全講習
    ；如肇事致人重傷或死亡者，吊銷其駕駛執照，並不得再考
    領：二、拒絕接受第一項測試之檢定。」。
  ⒉次按，拒絕接受酒精濃度測試之檢定的汽車駕駛人，依法吊
    銷其持有各級車類之駕駛執照，如所吊銷者，為駕駛聯結車
    、大客車、大貨車之執照，將限制駕駛人駕駛聯結車、大客
    車、大貨車，影響其工作權，處罰不可謂不重，司法院大法
    官會議釋字第699 號解釋雖認上揭規定不違反比例原則，惟
    該解釋於理由書第2 段即指明：「依法維持公共秩序，保護
    社會安全，防止一切危害，促進人民福利，乃警察之任務（
    警察法第2 條規定參照）。警察對於已發生危害或依客觀合
    理判斷易生危害之交通工具，得予以攔停，要求駕駛人接受
    酒精濃度測試之檢定（即酒測；警察職權行使法第8 條第1
    項第3 款、刑法第185 條之3 、道交條例第35條及道路交通
    安全規則第114 條第2 款規定參照），是駕駛人有依法配合
    酒測之義務。而主管機關並已依上述法律，訂定取締酒後駕
    車作業程式，規定警察對疑似酒後駕車者實施酒測之程式，
    及受檢人如拒絕接受酒測，警察應先行勸導並告知拒絕之法
    律效果，如受檢人仍拒絕接受酒測，始得加以處罰。」；準
    此，警察縱有客觀事實可資認定駕駛人確有飲酒後駕車之行
    為，但在要求駕駛人實施酒測時，仍須依照上開說明為之，
    並在駕駛人明瞭拒絕酒測將吊銷駕駛人所有駕駛執照並禁止
    考照3 年等法律效果後，仍拒絕酒測時，始可就駕駛人拒絕
    酒測之行為加以裁罰吊銷駕照之處罰，且應立即製單舉發。
    依上開說明，足見大法官解釋將警察機關有無踐行「事前告
    知義務」，作為是否處罰吊銷駕駛執照，且3 年不得考領之
    前提要件。至於有無拒絕接受酒測，並不以駕駛人有無親口
    表明拒絕接受測試為準據，例如其雖未明示拒絕測試，卻刻
    意消極推諉拖延接受測試之時間，期使體內酒精濃度得因時
    間經過而代謝降低，進而規避酒精濃度超過規定標準而駕車
    之處罰者，亦屬拒絕之態樣，內政部警政署90年警署交字第
    175739號函釋可資參照（該函釋為主管機關本於權責所為有
    關酒測技術性、細節性規定，且未違反法律規定本旨，自得
    參考援用）。惟是否屬拒絕接受酒測仍須以最終未實施酒測
    者為斷，如中途行為人反悔而處於能即刻為酒測之情狀，只
    因警察主觀上不願施測，仍不能遽論以拒絕酒測，然此仍需
    審酌個案情狀為不同之判斷。此觀諸道交條例第35條第4 項
    之文義解釋，並無將駕駛人消極推諉拖延接受酒測情況排除
    在外之意可知。是無論係積極明示不接受酒測，抑或消極推
    諉拖延，甚或藉故趁隙逃跑而規避酒測者，均有上述罰則之
    適用，合先敘明。
  ⒊經查，本院於言詞辯論期日勘驗卷附採證光碟之結果略以：
    「影像為員警密錄器畫面，日期為『2021/05/02』，員警正
    在民宅前盤查原告。員警盤查告知剛剛在原告後方看見原告
    紅燈時違規超過停止線右轉至店家，並告知現場聞到原告身
    染酒氣，要求接受酒測，原告稱只是要拿木瓜給同學否認有
    違規，表示不要受測並與員警言語爭執。員警則於『14：25
    ：40』時，告知拒測要扣車、駕照吊銷三年內不得考領、罰
    18萬元，原告持續爭執否認違規並拒測。員警則於『14：26
    ：25』時，告知拒測要罰18萬元、車輛移置保管、駕照吊銷
    三年內不得考領、道路交通安全講習。原告持續否認有違規
    或飲酒，員警則自警備車上拿取酒精反應測試器讓原告吹氣
    ，原告吹測時，臉頰凹陷，員警則命令不要吸氣，原告否認
    有吸氣，隨後亦拒絕酒測，員警即告知要舉發。員警於『14
    ：33：14』時，再次告知原告拒測要罰鍰18萬元、車輛移置
    保管、駕照吊銷三年內不得考領、道路交通安全講習，詢問
    原告是否確定拒測，原告仍表示拒測。員警告知要在拒測單
    上簽名，原告也表示不要簽名。員警於『14：34：28』時，
    告知如有不服，30日內可至監理站申訴，原告表示隨便、要
    開就開、員警太可惡。隨後原告意圖離開現場，員警則命其
    待在現場配合完成舉發程序與權利事項告知，原告仍表示不
    想聽並執意離開，員警則告知原告如此是放棄自己權利，罰
    單仍會寄送。隨後員警完成掣單後，錄影員警即將原告機車
    牽引回派出所。」，上開勘驗結果業經當庭製作勘驗筆錄在
    卷可參，並經兩造當庭表示意見（見本院卷第99至100 頁）
    。
  ⒋則依上開勘驗結果所呈，員警對原告盤查之始，即告知攔查
    原因，並已告知懷疑原告酒駕故要求先以酒精反應測試器吹
    測後再以正式之呼氣酒精測試器接受酒測後，原告拖延不從
    並進入民宅交付物品後即欲離去，員警仍阻攔並要求接受正
    式酒測。此部分情節，亦據證人龔修毅證述甚詳（見本院卷
    第98頁），堪予認定，是原告當場並未接受酒測，主張並非
    可採。又原告在員警要求接受酒測時，均明確表示拒絕酒測
    之意，員警乃當場告知拒絕接受酒測之各項法律效果，原告
    仍持續拒絕、不配合，並執意離開。是其無正當理由拒絕接
    受酒測之事實明確，員警以B 舉發單所為舉發，業已踐行司
    法院大法官會議釋字第699 號解釋所要求之先行勸導並告知
    拒測法律效果之事前告知義務，係合於正當法律程序。被告
    據以所為B 處分之裁處，即無違誤。
  ㈢原告有於吊扣駕照期間違規駕車之事實： 
  ⒈按「汽車駕駛人，有下列情形之一者，處6000元以上1 萬20
    00元以下罰鍰，並當場禁止其駕駛：五、駕駛執照吊扣期間
    駕駛小型車或機車」、「第1 項第3 款、第4 款之駕駛執照
    ，均應扣繳之；第5 款並吊銷其駕駛執照。」，道交條例第
    21條第1 項第5 款、第4 項分別定有明文。
  ⒉經查，原告於110 年5 月2 日發生本件違規前，其所持有之
    普通重型機車駕照，已於109 年10月5 日起，吊扣一年至11
    0 年10月4 日為止，此業據原告坦承在卷（見本院卷第95頁
    ），並有原告駕駛人資料在卷可參（見本院卷第66頁）。則
    原告既明知駕照遭吊扣之情事，即應遵守在吊扣期間不得駕
    駛機車之規定。其卻仍擅自駕駛系爭機車並遭警攔查，即有
    違反道交條例21條第1 項第5 款之行為，是被告所為A 處分
    亦無違誤。
六、綜上所述，原告主張各節，均無可採，其確有「駕駛執照吊
    扣期間駕駛機車」、「拒絕接受酒精濃度測試之檢定」等違
    規行為，被告以原處分所為之裁處，均合法適當，並無違誤
    。原告訴請撤銷原處分，即無理由，應予駁回。
七、本件事證已臻明確，兩造其餘攻擊、防禦方法及所提證據，
    經核均與判決結果不生影響，爰不一一論列，併此敘明。
八、本件第一審裁判費為300 元、證人日旅費為644 元，合計第
    一審訴訟費用944 元（計算式：300 ＋644 ＝944 ），依行
    政訴訟法第98條第1 項規定，由敗訴之原告負擔。復因第一
    審裁判費300 元係由原告於起訴時所繳納，而被告前已預納
    證人日旅費644 元，是原告應給付被告訴訟費用為644 元，
    爰依行政訴訟法第104 條規定準用民事訴訟法第93條規定，
    確定第一審訴訟費用額如主文第2 項所示。
中　　華　　民　　國　 110　　年　　11　　月　　30　　日
　　　　　　　　　行政訴訟庭　法　官　徐  培  元 
上為正本係照原本作成。
如不服本判決，應於判決送達後20日內，向本院提出上訴狀並表
明上訴理由（原判決所違背之法令及其具體內容或依訴訟資料可
認為原判決有違背法令之具體事實），其未載明上訴理由者，應
於提出上訴後20日內向本院補提理由書（上訴狀及上訴理由書均
須按他造人數附繕本，如未按期補提上訴理由書，則逕予駁回上
訴），並應繳納上訴裁判費新臺幣750元。
中　　華　　民　　國　 110　　年　　11　　月　　30　　日
                              書記官  吳  文  彤